ACORDAO-COMPLETO-2320031

ACÓRDÃO 461/2019 ATA 7/2019 - PLENÁRIO

VISTOS, relatados e discutidos estes autos de recurso de revisão interposto pela sra. Odileida Maria de Sousa Sampaio, ex-prefeita de Altamira/PA no período de 2005 a 2012, em desfavor do Acórdão 1077/2015-TCU-Segunda Câmara, retificado, por inexatidão material, pelo Acórdão 2588/2015-TCU-Segunda Câmara, 
ACORDAM os Ministros do Tribunal de Contas da União, reunidos em sessão do Plenário, ante as razões expostas pelo Relator, em:
9.1. conhecer do recurso de revisão interposto pela sra. Odileida Maria de Sousa Sampaio para, no mérito, negar-lhe provimento; e
9.2. dar ciência desta deliberação à Procuradoria da República no Estado do Pará, à recorrente e à Caixa Econômica Federal.

Recurso de revisão interposto contra decisão que, ao apreciar convênio destinado à revisão do plano diretor do município de Altamira/PA, julgou as contas da recorrente irregulares, condenando-a em débito e aplicando-lhe multa.

Prefeitura Municipal de Altamira - PA.

3. Responsáveis/Recorrentes:
3.1. Responsável: Odileida Maria de Sousa Sampaio (XXX.941.632-XX)
3.2. Recorrente: Odileida Maria de Sousa Sampaio (XXX.941.632-XX).

13.1. Ministros presentes: José Mucio Monteiro (Presidente), Walton Alencar Rodrigues, Benjamin Zymler (Relator), Augusto Nardes, Aroldo Cedraz, Raimundo Carreiro, Ana Arraes, Bruno Dantas e Vital do Rêgo.
13.2. Ministros-Substitutos presentes: Augusto Sherman Cavalcanti, Marcos Bemquerer Costa e André Luís de Carvalho.

BENJAMIN ZYMLER

Ministro Vital do Rêgo.

Adoto como relatório a instrução elaborada por auditora da Secretaria de Recursos (peça 52) , que contou com a anuência dos dirigentes da mencionada unidade técnica (peças 53 e 54) : 
"Trata-se de recurso de revisão interposto por Odileida Maria de Sousa Sampaio, prefeita municipal de Altamira/PA no período de 2005 a 2012, contra o Acórdão 1077/2015-TCU-Segunda Câmara (peça 18) , retificado, por inexatidão material, pelo Acórdão 2588/2015-TCU-Segunda Câmara (peça 23) , transcrito a seguir:
Acórdão 1077/2015-TCU-Segunda Câmara
VISTOS, relatados e discutidos estes autos de tomada de contas especial instaurada pela Gerência Nacional de Execução Financeira de Programas da Caixa Econômica Federal - GENEF/CEF, em desfavor da Sra. Odileida Maria de Sousa Sampaio, prefeita municipal de Altamira/PA no período de 2005 a 2012, em razão da execução parcial do objeto estipulado no Contrato de Repasse 176.833-09 (Siafi 540.222) , celebrado em 28/12/2005, com recursos financeiros da União, entre o Ministério das Cidades, por intermédio da Caixa Econômica Federal - CEF, e o Município de Altamira/PA, o qual consistiu na revisão do Plano Diretor Participativo do aludido município, consoante estipulado no Plano de Trabalho e Termo de Referência integrantes do referido contrato.
ACORDAM os Ministros do Tribunal de Contas da União, reunidos em Sessão da 2ª Câmara, ante as razões expostas pelo Relator, em:
9.1. julgar irregulares as contas da Sra. Odileida Maria de Souza Sampaio, com fulcro nos arts. 1º, inciso I; 16, inciso III, alíneas 'a' e 'c', e 19 e 23, inciso III, da Lei 8.443/1992, condenando-a ao pagamento das importâncias a seguir especificadas, fixando-lhe o prazo de 15 (quinze) dias, a contar da notificação, para que comprove, perante o Tribunal (art. 214, inciso III, alínea 'a', do Regimento Interno) , o recolhimento da dívida aos cofres do Tesouro Nacional, atualizada monetariamente e acrescida dos juros de mora, calculados a partir das datas discriminadas, até a data do efetivo recolhimento, na forma prevista na legislação em vigor:
	Data da ocorrência
	Valor original (R$) 

	04/10/2006
	33.150,00

	13/02/2007
	41.000,00

	Total
	74.150,00

9.2. aplicar à Sra. Odileida Maria de Souza Sampaio a multa prevista no art. 57 da Lei 8.443/1992, c/c o art. 267 do Regimento Interno, no valor de R$ 8.000,00 (oito mil reais) , com a fixação do prazo de 15 (quinze) dias, a contar da notificação, para que comprove, perante o Tribunal (art. 214, inciso III, alínea 'a', do Regimento Interno) , o recolhimento da dívida aos cofres do Tesouro Nacional, atualizada monetariamente desde a data do presente acórdão até a data do efetivo recolhimento, se for paga após o vencimento, na forma da legislação em vigor;
9.3. autorizar, desde logo, o parcelamento das dívidas em até 36 (trinta e seis) parcelas mensais e consecutivas, caso solicitado, nos termos do art. 26 da Lei 8.443/1992, c/c o art. 217 do Regimento Interno, fixando-se o vencimento da primeira parcela em 15 (quinze) dias, a contar do recebimento da notificação, e as demais a cada 30 (trinta) dias, devendo incidir sobre cada parcela, atualizada monetariamente, os encargos legais devidos, na forma prevista na legislação em vigor;
9.4. alertar a responsável de que a falta de comprovação do recolhimento de qualquer parcela importará o vencimento antecipado do saldo devedor, nos termos do §2º do art. 217 do Regimento Interno deste Tribunal;
9.5. autorizar, desde logo, a cobrança judicial das dívidas, caso não atendida a notificação, nos termos do art. 28, inciso II, da Lei 8.443/1992;
9.6. remeter cópia do presente Acórdão, bem como do relatório e voto que o fundamentam, ao Procurador-Chefe da Procuradoria da República no Estado do Pará, para as providências que entender cabíveis, nos termos do §3º do art. 16 da Lei 8.443/1992, c/c o §7º, in fine, do art. 209 do Regimento Interno/TCU.
HISTÓRICO
Trata-se de tomada de contas especial instaurada pela Gerência Nacional de Execução Financeira de Programas da Caixa Econômica Federal - GENEF/CEF, em desfavor da Sra. Odileida Maria de Sousa Sampaio, prefeita municipal de Altamira/PA no período de 2005 a 2012, em razão da execução parcial do objeto estipulado no Contrato de Repasse 176.833-09 (Siafi 540.222) , celebrado em 28/12/2005, com recursos financeiros da União, entre o Ministério das Cidades, por intermédio da Caixa Econômica Federal - CEF, e o Município de Altamira/PA, o qual consistiu na revisão do Plano Diretor Participativo do aludido município, consoante estipulado no Plano de Trabalho e Termo de Referência integrantes do referido contrato. 
1.1. O exame das ocorrências descritas no relatório do tomador de contas e da equipe de Controle Interno permitiu definir a responsabilidade da Sra. Odileida Maria de Sousa Sampaio. O Relatório de Auditoria, o Certificado de Auditoria 217/2013 e o Pronunciamento Ministerial às p. 154-157 e 161, peça 1, concluíram pela irregularidade das presentes contas.
1.2. Em essência, restou configurada nos autos a não execução de medidas fundamentais à elaboração da versão preliminar do Plano Diretor Municipal, o que impediu a formulação do respectivo projeto de lei e o desenvolvimento de ações estratégicas e coordenadas em áreas de infraestrutura urbana, físico-ambientais, de estrutura fundiária, demográfica, de mobilidade, entre outras. Dessa forma, restou claro o não atingimento dos objetivos pactuados com a União e o desperdício da verba pública federal (peça 19, item 6) .
1.3. A responsável foi citada, mas se manteve silente, tendo sido condenada com base nas provas dos autos em débito e multa bem como suas constas foram julgadas irregulares.
1.4. Neste momento processual, a indigitada apresenta recurso de revisão a fim de ver afastada sua condenação com base em novos documentos bem como diante da alegação preliminar de nulidade de citação.
EXAME DE ADMISSIBILIDADE
Reitera-se o exame preliminar de admissibilidade (peça 46) , ratificado à peça 49 pelo Relator, Exmo. Ministro Benjamin Zymler, que concluiu pelo conhecimento do recurso de revisão interposto Odileida Maria de Sousa Sampaio, prefeita municipal de Altamira/PA no período de 2005 a 2012, contra o Acórdão 1077/2015-TCU-Segunda Câmara (peça 18) , sem efeito suspensivo, por falta de amparo legal. 
PRELIMINAR
Delimitação
1.5. Constitui objeto do presente recurso verificar se houve violação à ampla defesa.
Nulidade
1.6. Argui-se a necessidade de afastar a condenação imposta pela decisão recorrida, tendo em vista a violação aos princípios constitucionais da ampla defesa e contraditório, conforme alegações a seguir: (peça 44, p. 4-10) : 
a) não houve notificação dos trâmites processuais nem citação da recorrente no âmbito deste processo;
b) a recorrente nunca recebeu a correspondência do ofício de citação, apesar de constar AR nos autos;
c) a disposição legal acerca da citação que afirma a simples entrega no endereço não garante o recebimento do documento pelo interessado, o que, a seu ver, macula a instrução processual;
d)  como ex-prefeita seria facilmente encontrada em sua cidade; e 
e) há decisão judicial que tornou nulo julgado do TCU por vícios na citação, o que o próprio TCU pode fazer por dever de autotutela (peça 44, p. 8-10) .
1.7. Requer seja declarada nula a decisão recorrida. 
Análise
1.8. Inicialmente, cumpre informar à recorrente não lhe assistir razão. Explica-se.
1.9. Veja-se que ofício de citação encaminhado à ora recorrente (peça 7) teve como base o endereço contido na base de consulta CPF (peça 6) , qual seja, "Rua Itaituba, 540, 68372-630 Premem, Altamira". No aviso de recebimento, consta assinatura do recebedor em 19/11/2013 (peça 9) . Em consulta ao Sistema CPF, verifica-se que o signatário, José Tarcísio Sampaio, reside no mesmo endereço.
1.10. Segundo o art. 22, inciso I, da Lei 8.443/1992, as comunicações realizadas pelo Tribunal devem observar a forma estabelecida no Regimento Interno do TCU. O artigo 179, inciso II, do RI/TCU estabelece que as comunicações processuais far-se-ão mediante carta registrada, com aviso de recebimento que comprove a entrega no endereço do destinatário, comando reiterado nos artigos 3º, inciso III, e 4º, inciso II, da Resolução - TCU 170, de 30/6/2004, que disciplina a expedição das comunicações processuais pelo Tribunal de Contas da União.
1.11. Observa-se que não é necessária a entrega pessoal das comunicações processuais realizadas pelo TCU, razão pela qual o aviso de recebimento não precisa ser assinado pelo próprio destinatário. Assim, apenas quando não estiver presente o aviso de recebimento (AR) específico é que se verificará nos autos a existência de outros elementos que comprovem a ciência da parte.
1.12. A jurisprudência do TCU é no sentido de que "É prescindível a entrega pessoal das comunicações pelo TCU, razão pela qual não há necessidade de que o aviso de recebimento seja assinado pelo próprio destinatário. Entregando-se a correspondência no endereço correto do destinatário, presume-se o recebimento da citação" (Acórdão 1019/2008-TCU-Plenário, Ministro Relator Benjamin Zymler) .
1.13. Por fim, ressalte-se que a jurisprudência trazida pela recorrente (peça 44, p. 8-9) não trata de situação análoga à presente. Naquele julgado, houve a citação por edital, quando se mostrou possível a citação pessoal.
1.14. Observa-se, portanto, que a citação no presente caso concreto foi efetuada consoante os normativos que regem esta Corte de Contas. Assim, não há que se falar em nulidade da citação. 
MÉRITO
Delimitação
1.15. Constitui objeto do presente recurso definir se os documentos apresentados são suficientes para comprovar a boa e regular aplicação dos recursos públicos.
Prestação de Contas
1.16. Argui-se a necessidade de afastar o débito cominado pela decisão recorrida, tendo em vista os novos documentos acostados aos autos, conforme lista e argumentos a seguir (peça 44, p. 10-95) : 
a) Demonstrativo Consolidado de Execução das Receitas e Despesas (peça 44, p. 17) ;
b) Relação de Comprovantes de Pagamentos (peça 44, p. 18) ;
c) Relatório de Execução Física (peça 44, p. 19) ;
d) Relatório de Execução Financeira (peça 44, p. 20) ;
e) Relatório de Aceitação e Cumprimento do Objeto (peça 44, p. 21) ;
f) cópia da NFs 003 da Empresa R2 Arquitetura & Urbanismo Ltda, acompanhada do
recibo de quitação, nota de empenho e ordem de pagamento (peça 44, p. 22-25) ;
g) cópia da NFs 051 da Empresa R2 Arquitetura & Urbanismo Ltda, acompanhada do
recibo de quitação, nota de empenho e ordem de pagamento (peça 44, p. 26-29) ; e
h) cópias dos Extratos Bancários da conta corrente e das aplicações financeiras (peça 44, p. 30-95) .
i) não houve má-fé;
j) houve efetiva execução de parte do contrato, sem desvio de finalidade; e
k) o saldo remanescente não foi utilizado e permanece na conta do ajuste.
1.17. Requer afastamento da sua condenação com base no princípio da verdade material. 
Análise
1.18. Inicialmente, cumpre informar à recorrente não lhe assistir razão. Explica-se.
1.19. Cumpre atentar para as falhas identificadas pela decisão recorrida quanto à prestação de contas, o que culminou no julgamento pela irregularidade das contas, conforme se observa dos seguintes excertos do voto e relatório da decisão recorrida:
Voto (peça 19, p. 1) 
6. Com efeito, no presente caso, a não execução de medidas fundamentais à elaboração da versão preliminar do Plano Diretor Municipal impediu a formulação do respectivo projeto de lei e o desenvolvimento de ações estratégicas e coordenadas em áreas de infraestrutura urbana, físico-ambientais, de estrutura fundiária, demográfica, de mobilidade, entre outras. Dessa forma, restando claro o não atingimento dos objetivos pactuados com a União e o desperdício da verba pública federal, em valor correspondente ao montante de recursos repassados e desbloqueados ao Município de Altamira/PA.
7. É pacífica a jurisprudência deste Tribunal, no sentido de que o não atingimento dos objetivos fixados em ajustes realizados com aporte de recursos da União enseja o julgamento pela irregularidade das contas do responsável, sua condenação em débito, pelo montante de recursos federais recebidos, assim como a aplicação da multa prevista no parágrafo único do art. 57 da Lei 8.443/1992.
Relatório (peça 20, p. 4) 
8. Considerando que Plano Diretor Participativo do Município de Altamira, Contrato de Repasse nº 173.833-09, não foi concluído, considerando que a parcela executada do objeto não apresenta funcionalidade, considerando que a responsável não apresentou a prestação de contas nem comprovou a boa e regular aplicação dos recursos federais repassados e considerando que o objeto não cumpre o objetivo ao qual foi proposto no Plano de Trabalho, entendemos que devam ser julgadas irregulares as contas da Sra. Odileida Maria de Sousa Sampaio, prefeita municipal de Altamira/PA, no período de 2005 a 2012, em razão da execução parcial do objeto pactuado por força do Contrato de Repasse nº Contrato de Repasse nº 173.833-09, Siafi 540.222, celebrado entre a União Federal, com a interveniência da pela Caixa Econômica Federal, e o Município Altamira/PA que teve por objeto a transferência de recursos financeiros federais para a execução da revisão do Plano Diretor Participativo, na citada municipalidade.
1.20. Anui-se ao exposto acima. A recorrente neste momento recursal não apresenta qualquer explicação para o não atingimento do objeto pactuado, qual seja, a elaboração e envio de projeto de lei do plano diretor municipal (peça 1, p. 19-20) . Entende-se, portanto, adequada a conclusão de que houve desperdício de recursos públicos federais. 
1.21. Análise da documentação ora anexada aos autos não permite concluir pela boa e regular gestão dos recursos públicos. Em primeiro lugar, nota-se que os documentos à peça 44, p. 18-21 não podem ser considerados documentos novos, na medida em que foram produzidos em dezembro/2017 e a decisão ora questionada é do exercício de 2015. Ademias, já havia nos autos os extratos bancários (peça 1, p. 61-73 e 77-129) . Portanto, a recorrente anexa como documento novo em essência empenhos, ordens de pagamentos, as notas fiscais e recibos referentes ao processo de pagamento da empresa contratada para realizar leitura técnica e comunitária (peça 44, p. 22-29) . No entanto, não traz aos autos o produto dessa contratação, ou seja, os relatórios gerados pela empresa R2 Arquitetura & Urbanismo LTDA. Atente-se que à peça 1, p. 39, a Caixa Econômica Federal registrou em seu parecer técnico de acompanhamento que "O item sistematização de dados foi executado parcialmente. Neste caso, a sua conclusão deverá ser apresentada em próximos relatórios.", o que não veio a se concretizar também neste momento recursal.
1.22. Além de não trazer aos autos o objeto contratado e pago com emprego de recursos públicos federais para fins de prestação de contas, a recorrente não tece explicações acerca da não continuidade das demais etapas que culminariam na elaboração de projeto de lei.
1.23. Note-se inexistir provas de que o produto dessa contratação poderia ser aproveitado atualmente pela municipalidade para elaboração de Plano Diretor. Teoricamente os relatórios foram produzidos em 2006/2007, conforme data da nota fiscal (peça 44, p. 28) .
1.24. Consta dos autos informação de que a recorrente solicitou diversos adiamentos do prazo contratual, que foi adiado até meados de 2008, sem qualquer ação concreta no sentido de dar continuidade às etapas programadas (peça 1, p. 19-20, 25-32 e 47-50) .
1.25. Portanto, a prestação de contas da boa e regular gestão de recursos públicos federais não se dá apenas apresentando processo de pagamento de despesas, mas também o alcance maior dos objetivos pactuados, sob pena de perpetuar más gestões financeiras, o que vai de encontro a princípios constitucionais como o da eficiência e da prevalência do interesse público sobre o privado. Não há no presente caso concreto indícios de boa-fé quanto à persecução para se alcançar o objetivo final pactuado inicialmente.
1.26. Ressalve-se que aplicar o dinheiro transferido pela União em aplicação financeira bem como devolver o saldo final são obrigações do gestor público previsto em contrato e sua realização de acordo com o pactuado não demonstra boa-fé, mas, sim, adimplemento contratual.
1.27. Dessa forma, não é possível considerar a prestação de contas apresentada como suficiente para atender o pedido de julgamento pela regularidade das contas afastando débito e multa cominados pela decisão recorrida. Isto porque lhe faltam elementos essenciais para comprovação da utilização eficiente dos recursos públicos geridos atingindo o objetivo final pactuado.
1.28. Portanto, cumpre manter intacta a decisão recorrida. 
CONCLUSÃO
 Das análises anteriores, conclui-se, preliminarmente, que a citação da recorrente ocorreu de forma regular inexistindo violação à ampla defesa e ao contraditório.
1.29. No mérito, tem-se que os documentos apresentados pela recorrente não são hábeis a comprovar a boa e regular gestão dos recursos transferidos no âmbito do Contrato de Repasse 176.833-09 (Siafi 540.222) , celebrado em 28/12/2005, com recursos financeiros da União, entre o Ministério das Cidades, por intermédio da Caixa Econômica Federal - CEF, e o Município de Altamira/PA, o qual consistiu na revisão do Plano Diretor Participativo do aludido município, consoante estipulado no Plano de Trabalho e Termo de Referência integrantes do referido contrato.
1.30. Com base nessas conclusões, propõe-se o não provimento do recurso.  
PROPOSTA DE ENCAMINHAMENTO
Ante o exposto, submetem-se à consideração superior a presente análise do recurso de revisão interposto por Odileida Maria de Sousa Sampaio contra o Acórdão 1077/2015-TCU-Segunda Câmara, propondo-se, com fundamento nos artigos 32, inciso III, e 35, inciso III, da Lei 8.443/1992:
a) conhecer do recurso e, no mérito, negar-lhe provimento; e
b) dar ciência da deliberação à Procuradoria da República no Estado do Pará, à recorrente bem como aos demais interessados".
2.	O Ministério Público junto ao TCU manifestou-se de acordo com a proposta da unidade técnica.
3.	Com os autos em meu gabinete, a recorrente requereu a tutela de urgência (peça 56) e juntou novos argumentos recursais (peça 59) . 
	É o relatório.

Caio Fábio Rufino Barros (26413/OAB-PA), Guilherme Lopes Mair (OAB/DF 32.261), Jorge Ulisses Jacoby Fernandes (OAB/DF 6.546), Ana Luiza Queiroz Melo Jacoby Fernandes (OAB/DF 51.623) e outros, representando Odileida Maria de Sousa Sampaio.

Procurador Júlio Marcelo de Oliveira.

TOMADA DE CONTAS ESPECIAL. CONTRATO DE REPASSE. EXECUÇÃO PARCIAL DO OBJETO. NÃO ATINGIMENTO DOS OBJETIVOS PACTUADOS. CITAÇÃO. REVELIA. CONTAS IRREGULARES. DÉBITO. MULTA. RECURSO DE REVISÃO. CONHECIMENTO DO RECURSO SEM EFEITO SUSPENSIVO. NÃO PROVIMENTO. CIÊNCIA.

TOMADA DE CONTAS ESPECIAL (TCE)

Secretaria de Recursos (SERUR); Secretaria do TCU no Estado do Pará (Sec-PA).

Preliminarmente o recurso em apreço deve ser conhecido, tendo em vista o preenchimento dos requisitos necessários à espécie. 
2.	Trata-se de recurso de revisão interposto pela sra. Odileida Maria de Sousa Sampaio, ex-prefeita de Altamira/PA no período de 2005 a 2012, em desfavor do Acórdão 1077/2015-TCU-Segunda Câmara, retificado, por inexatidão material, pelo Acórdão 2588/2015-TCU-Segunda Câmara. Na deliberação recorrida, as contas da ex-gestora foram julgadas irregulares, houve a condenação em débito (R$ 74.150,00, valores históricos) e a aplicação de multa (R$ 8.000,00) , esta com fundamento no art. 57 da Lei 8.443/1992.
3.	Este processo apurou inicialmente tomada de contas especial instaurada em razão da execução parcial do Contrato de Repasse 176.833-09 (Siafi 540.222) , celebrado entre o Ministério das Cidades, por intermédio da Caixa Econômica Federal (Caixa) , e o Município de Altamira/PA, o qual consistiu na revisão do Plano Diretor Participativo do aludido município. 
4.	Constatou-se que o referido plano diretor não foi concluído e que a parcela executada não apresentava funcionalidade, circunstâncias que impediram a formulação do respectivo projeto de lei e o desenvolvimento das ações para o desenvolvimento municipal. Assim, a exigência de devolução correspondeu à integralidade dos recursos efetivamente desbloqueados e colocados à disposição do ente local. 
5.	A recorrente alega resumidamente: a) a nulidade da citação, tendo em vista que não fora pessoalmente citada; e b) a boa e regular aplicação dos recursos repassados, apresentando diversos documentos exigíveis na prestação de contas (extratos bancários, relatórios de execução física e financeira, notas fiscais, recibos de quitação, notas de empenho, ordens de pagamento, dentre outros) . 
6.	A Secretaria de Recursos e o Ministério Público junto ao TCU manifestaram-se de forma uníssona pela negativa de provimento do recurso de revisão. Acompanho os pareceres precedentes, cujos fundamentos incorporo como razões de decidir, sem prejuízo das considerações que passo a fazer. 
7.	A questão preliminar não deve ser acatada, pois o ofício de citação foi encaminhado para o endereço da recorrente que está cadastrado na base de dados da Receita Federal (Rua Itaituba,540, Premen, Altamira - PA) e recebido por pessoa que possui o mesmo sobrenome (sr. José Tarcísio Sampaio) . Sobre esse ponto, é importante ressaltar a validade da citação feita mediante carta registrada, com aviso de recebimento que comprove a entrega no endereço do destinatário, ou seja, não é necessário que o aviso de recebimento seja assinado pelo próprio destinatário, em conformidade com o disposto no art. 179, II, do Regimento Interno do TCU.
8.	No mérito, a gestora foi condenada por não ter concluído o Plano Diretor Participativo do Município de Altamira/PA, sendo que a parcela executada não apresentou funcionalidade, impedindo com isso a elaboração do projeto de lei de organização municipal. Os documentos apresentados consistem basicamente naqueles exigidos para fins de prestação de contas, que não são suficientes para comprovar a efetiva execução do objeto.
9.	Há nos autos recibos e notas fiscais emitidas pela empresa contratada para realizar a leitura técnica e comunitária. Entretanto, não foram encaminhados os relatórios produzidos em contrapartida aos desembolsos efetuados. Como consignado pela unidade técnica, sequer foi apresentada justificativa para a falta de continuidade do projeto. 
10.	Nesse contexto, não resta outra alternativa senão negar provimento ao recurso de revisão. 
11.	Com os autos em meu gabinete, a ex-gestora requereu a tutela de urgência em caráter incidental para suspender os efeitos do acórdão condenatório enquanto não haja julgamento de mérito do recurso de revisão. O pedido deve ser rejeitado, seja porque, por expressa previsão legal, o recurso de revisão não possui efeito suspensivo, seja porque a medida pleiteada tem como pressuposto a probabilidade do direito, requisito inexistente no caso concreto. Ademais, o pedido está prejudicado, tendo em vista o julgamento de mérito neste momento. 
12.	Em outro expediente, a recorrente apresenta novos argumentos. Alega ser incontroverso que os valores consignados na condenação foram aplicados integralmente no objeto do convênio, que a continuidade do projeto foi prejudicada em razão do bloqueio das verbas pela Caixa Econômica Federal e que a referida suspensão se deu tão somente em razão da entrada em vigor da Instrução Normativa nº 4/2007, que passou a impedir a prorrogação e a liberação de parcelas quando houvesse pendências no Cadastro Único de Convênio (CAUC) .
13.	Após o término da fase de instrução, que se encerra com o pronunciamento do titular da unidade técnica, a documentação entregue pelos jurisdicionados tem natureza jurídica de memorial (art. 160, §§ 1º e 3º, do Regimento Interno do TCU) e, por essa razão, não poderia conter fatos novos. Entretanto, a jurisprudência do TCU tem interpretado de forma ampliada o princípio do formalismo moderado, privilegiando a busca da verdade material, impondo-se o exame dos novos argumentos. 
14.	O contrato foi assinado em dezembro de 2005, sendo que o município deveria executar as ações até o final de abril de 2008. Desde o início, a Caixa apontava que a evolução das atividades estava sendo desenvolvida parcialmente de acordo com o termo de referência (peça 1, p. 39) . Ao final da vigência, a prefeitura solicitou a prorrogação de prazo para execução das metas, fundamentando que seria necessário realizar um censo agrícola. Ocorre que, como bem observado pela instituição financeira, a atividade invocada não estava prevista no termo de referência aprovado pela Caixa, não foi solicitada sua inclusão, tampouco apresentada justificativa técnica plausível para alteração do escopo do ajuste. 
15.	Em resumo, ao contrário do que afirma a recorrente, o bloqueio dos repasses ocorreu de forma justificada pela Caixa. A gestora não cumpriu as metas pactuadas, nem entregou no prazo os estudos. Quanto ao argumento da aplicação dos recursos no objeto do convênio, é importante ressaltar que a tese não ataca o fundamento da condenação recorrida, qual seja, a falta de utilidade da parcela executada com recursos do convênio. 
16.	Sendo assim, ratificando os pareceres precedentes, proponho a negativa de provimento do recurso de revisão. 
17.	Nesta data, às 13 horas, os patronos da responsável entregaram no meu Gabinete memorial no qual trazem questões até então não invocadas, mas não atacam os fundamentos da condenação, nem trazem os documentos produzidos no âmbito do contrato de repasse firmado.
18.	Alegam que haveria prejuízo à defesa da jurisdicionada, pois, entre as irregularidades e a notificação do TCU teria decorrido mais de cinco anos. O pleito não pode ser atendido, pois a Instrução Normativa TCU 71/2012 somente dispensa a instauração da tomada de contas especial quando houver transcorrido prazo superior a dez anos entre a data provável de ocorrência do dano e a primeira notificação dos responsáveis (art. 6º, inciso II) . Sequer houve a demonstração do prejuízo ao exercício do contraditório e da ampla defesa. 
19.	A responsável argumenta que a notificação feita na fase interna da TCE padecia de vícios graves, como a ausência de descrição exata dos fatos, a indicação da conduta imputada a ela e a caracterização do nexo causal. Sobre o tema, a jurisprudência do TCU (Acórdão 4737/2008-TCU-Segunda Câmara, por exemplo) entende que eventuais falhas na fase interna da tomada de contas especial não invalida os atos processuais adotados no âmbito do TCU (fase externa) . Lembro neste ponto que a responsável foi citada pela Corte de Contas, tendo oportunidade de ter ciência dos fatos que lhe foram imputados, não havendo, por isso, qualquer nulidade.
20.	Ao contrário do que alega, a recorrente não fora responsabilizada na condição de agente político, mas sim por ter praticado atos de gestão. Além da assinatura do contrato de repasse, ela foi signatária de diversos outros documentos, como o plano de trabalho, solicitações de prorrogação da vigência do ajuste, relatórios da prestação de contas, dentre outras. Assim, pode-se afirmar que ela efetivamente geriu os recursos repassados, não se limitando a assinar o ajuste. 
21.	A recorrente alega que a Caixa depositou algumas parcelas do referido contrato em conta diversa da vinculada ao ajuste. Não foi indicado quais seriam as parcelas, o que prejudica qualquer análise. Independente disso, esse não foi o fundamento da condenação e não poderia servir para afastamento do débito. Questiona-se neste processo, frise-se, o fato de o plano diretor não ter sido concluído e de a parcela executada não apresentar qualquer funcionalidade.
22.	Por último, argumenta que não poderia ser responsabilizada, tendo em vista a ausência de qualquer indício de má-fé ou tentativa de locupletamento. Ora, como é cediço, a condenação em débito independe da ocorrência de conduta dolosa, da verificação de má-fé ou de locupletamento, bastando para tanto a constatação de conduta culposa (stricto sensu) dos responsáveis pela irregularidade que ocasionou o dano ao erário. No caso concreto, restou comprovada a conduta culposa, na medida em que a responsável não entregou a revisão do plano diretor como havia se comprometido a fazer.
23.	Ante o exposto, voto por que seja adotada a deliberação que ora submeto a este Colegiado.
TCU, Sala das Sessões Ministro Luciano Brandão Alves de Souza, em 20 de fevereiro de 2019.
BENJAMIN ZYMLER 
Relator